【裁判字號】    97,訴緝,488
【裁判日期】    980603
【裁判案由】    違反商業會計法等
【裁判全文】
臺灣臺中地方法院刑事判決              97年度訴緝字第488號
公  訴  人  臺灣臺中地方法院檢察署檢察官
被      告  甲○○
上列被告因違反商業會計法案件，經檢察官提起公訴（96年度偵
字第2054號）後，聲請改依協商程序而為判決，本院判決如下：
    主    文
甲○○共同連續商業負責人，以明知為不實之事項，而填載會計
憑證，處有期徒刑肆月，減為有期徒刑貳月，如易科罰金，以新
臺幣玖佰元即銀元佰元折算壹日。
    犯罪事實及理由
一、本件犯罪事實及證據，除起訴書犯罪事實欄一、第5行「共
    同籌組不法集團，由林麗雲於民國92年2、3月間，以自用為
    名義，向不知情之王雪櫻承租臺中市○區○○街259號之房
    屋」，應更正為「於民國92年2、3月間，由孫福全向林麗雲
    分租臺中市○區○○街259號之房屋（該屋係林麗雲於91年
    10月間，向不知情之王雪櫻所承租）」，並增列被告於本院
    訊問時之自白為證據外，餘均引用如附件檢察官起訴書之記
    載（同案被告林麗雲、曾南豐業經本院先行審結）。
二、本件經檢察官與被告於審判外達成協商之合意且被告已認罪
    ，其合意內容為：被告甲○○願受有期徒刑肆月，減為有期
    徒刑貳月，如易科罰金，以新臺幣玖佰元即銀元佰元折算
    壹日之宣告。
    經查，上開協商合意並無刑事訴訟法第455條之4第1項所列
    情形之一，檢察官聲請改依協商程序而為判決，本院爰不經
    言詞辯論，於協商合意範圍內為協商判決，合予敘明。
三、新舊法之比較說明：被告行為後，商業會計法第71條於95年
    5月26日生效施行；而刑法及刑法施行法，亦於95年7月1日
    修正施行。茲就與本案有關之法條比較新舊法如下：
(一)、刑法第2條第1項規定部分：
    修正後刑法第2條第1項規定，已將新舊法律適用之「從新從
    輕」原則，改採「從舊從輕」原則，而此規定僅係規範行為
    後法律變更所生新舊法律比較適用之準據法，並非實體刑罰
    法律，自不生行為後法律變更之比較適用之問題，應逕行適
    用新法第2條第1項之規定，為「從舊從輕」之比較。
(二)、商業會計法第71條第1款之法定刑原為5年以下有期徒刑、拘
    役或科或併科新臺幣15萬元以下罰金；修正後法定刑改為5
    年以下有期徒刑、拘役或科或併科新臺幣60萬元以下罰金，
    比較新、舊法之結果，適用被告行為時之法律，即修正施行
    前之商業會計法第71條第1款規定，對被告較有利。
(三)、法定刑為罰金及其提高標準部分：
    (1)本案論罪科刑之法條有罰金刑，被告行為後，刑法第33條
      第5款業經修正；修正後刑法該款規定「罰金：新臺幣
      1000元以上，以百元計算之。」，與修正前該款規定「罰
      金：1元以上。」不同。比較新舊法結果，以舊法較有利
      於行為人，故依刑法第2條第1項前段規定，本案關於法定
      刑罰金部分，自應適用行為時之法律即修正前刑法第33條
      第5款規定決定其罰金部分之法定刑。
    (2)修正後之刑法施行法第1條之1立法理由謂：因應刑法增修
      條文施行後，刑法第33條第5款規定，罰金貨幣單位已改
      為新台幣，是以同法各罪所定罰金貨幣單位，自應配合上
      開規定修正；且因不再適用現行法規所定貨幣單位折算新
      台幣條例，為使罰金數額趨於一致，避免衍生新舊法比較
      適用問題，以緩和實務適用法律之衝擊，於不變動罰金數
      額之前提下，而為制定。可見刑法施行法第1條之1，係為
      取代罰金罰鍰提高標準條例第1條及現行法規所定貨幣單
      位折算新台幣條例第2條而制定，自無新舊法比較適用問
      題，應逕行適用刑法施行法第1條之1（最高法院96年度台
      上字第5438號、96年度台上字第5331號、96年度台上字第
      4185號判決要旨參照）。
(四)、共犯部分：
    修正後之規定，已限縮於共同實行犯罪行為者始成立共同正
    犯，排除陰謀犯、預備犯共同正犯，是應以修正後之規定較
    有利於行為人（最高法院96年度台上字第3773號判決意旨參
    照。）
(五)、連續犯部分：
    被告行為後，刑法第56條連續犯之規定，業於95年7月1日修
    正刪除施行，則被告之犯行，因行為後新法業已刪除連續犯
    之規定，此刪除雖非犯罪構成要件之變更，但顯已影響行為
    人刑罰之法律效果，自屬法律有變更，則依修正後之刑法第
    2 條第1項前段，比較新、舊法結果，仍應適用較有利於被
    告之行為時法律即舊法論以連續犯。
(六)、牽連犯部分：
    被告行為後，刑法第55條後段牽連犯之規定，業經修正刪除
    ，此刪除雖非犯罪構成要件之變更，但顯已影響行為人刑罰
    之法律效果，自屬法律有變更，依新法第2條第1項規定，比
    較新、舊法結果，應適用較有利於被告之行為時法律即舊法
    論以牽連犯。
(七)、易科罰金部分：
    被告犯罪時之刑法第41條第1項前段規定：「犯最重本刑為5
    年以下有期徒刑以下之刑之罪，而受6個月以下有期徒刑或
    拘役之宣告，因身體、教育、職業、家庭之關係或其他正當
    事由，執行顯有困難者，得以1元以上3元以下折算1日，易
    科罰金。」，又被告行為時之易科罰金折算標準，修正前罰
    金罰鍰提高標準條例第2條（現已刪除）規定，就其原定數
    額提高為100 倍折算1日，則本件被告行為時之易科罰金折
    算標準，最高應以銀元300元折算1日，經折算為新臺幣後，
    應以新臺幣900元折算為1日。惟95年7月1日修正公布施行之
    刑法第41條第1項前段則規定：「犯最重本刑為5年以下有期
    徒刑以下之刑之罪，而受6個月以下有期徒刑或拘役之宣告
    者，得以新臺幣1千元、2千元或3千元折算一日，易科罰金
    。」比較修正前後之易科罰金折算標準，以95年7月1日修正
    公布施行前之規定，較有利於被告，則依修正後之刑法第2
    條第1項前段，比較新、舊法結果，仍應適用修正前刑法第
    41條第1項前段之規定，定其折算標準。
四、又被告行為後，中華民國96年罪犯減刑條例於96年7月16 日
    公布施行，查被告本件犯行係在96年4月24日以前，且非同
    條例第3條所示不得減刑之罪，亦無同條例第5條規定例外不
    得減刑之情事（被告於97年7月25日經本院通緝，於97年11
    月19日緝獲），爰依同條例第2條第1項第3款規定，減其宣
    告刑二分之一，並諭知易科罰金之折算標準，以資懲儆。
五、依刑事訴訟法第455條之4第2項、第455條之8、第455條之11
    第2項、第454條，商業會計法第71條第1款（修正前），稅
    捐稽徵法第43條第1項，刑法第11條前段、第2條第1項、第
    28條、第33條第5款（修正前）、第56條（修正前）、第55
    條（修正前）、第41條第1項前段（修正前），刑法施行法
    第1條之1，罰金罰鍰提高標準條例第2條（刪除前），中華
    民國96年罪犯減刑條例第2條第1項第3款、第7條、第9條，
    判決如主文。
六、本判決除有刑事訴訟法第455條之4第1項第1款、第2款、第4
    款、第6款、第7款所定情形之一，或違反同條第2項規定者
    外，不得上訴。
七、如有上開可得上訴情形，得自收受判決送達之日起10日內，
    向本院提出上訴書狀（應敘述具體理由並附繕本，上訴書狀
    如未敘述理由，應於上訴期間屆滿後20日內補提理由書於本
    院）上訴於第二審法院。
中    華    民    國    98    年    6     月    3     日
                   刑事第十七庭  法  官  洪堯讚
上正本證明與原本無異。
                                 書記官  沈慧玲
中    華    民    國    98    年    6     月    3     日
附錄本案論罪科刑法條全文：
商業會計法第71條第1款（950524修正前）
商業負責人、主辦及經辦會計人員或依法受託代他人處理會計事
務之人員有左列情事之一者，處5年以下有期徒刑、拘或科或併
科新臺幣15萬元以下罰金。
一  以明知為不實之事項，而填製會計憑證或記入帳冊者。
稅捐稽徵法第43條第1項
教唆或幫助犯第41條或第42條之罪者，處3年以下有期徒刑、拘
役或科新台幣6萬元以下罰金。
附件：起訴書


司法院資訊處製作；財團法人民間司法改革基金會備份。
